臺灣宜蘭地方法院刑事判決　　　　　　 98年度交易字第142號
公　訴　人　台灣宜蘭地方法院檢察署檢察官
被　　　告　劉國建
選任辯護人　鄭富方律師
上列被告因過失致死案件，經檢察官提起公訴（97年度偵字第
4082號），本院判決如下：
    主  文
劉國建犯過失致人於死罪，處有期徒刑壹年。
    事  實
一、劉國建於民國97年10月5日上午，駕駛車號7R-9031號自用小
    客車，沿宜蘭縣頭城鎮○○路○段由北往南方向行駛，於當
    日上午11時17分許，行經前開路段與宜蘭縣頭城鎮○○路之
    交岔路口時，本應注意該交岔路口濱海路三段部分之燈光號
    誌為閃光黃燈，表示「警告」，其應減速接近，注意安全，
    小心通過，並應注意車前狀況，隨時採取必要之安全措施，
    ，而當時其意識清楚，所駕駛汽車機件正常，且天氣為晴，
    日間有自然光，道路乾燥、無缺陷、無障礙物，視距良好，
    並無不能注意之情形，竟疏未注意，未減速接近前揭交岔路
    口，亦未注意車前狀況，隨時採取必要之安全措施，適趙承
    先騎乘車號DFE-020號輕型機車沿宜蘭縣頭城鎮○○路○段
    由南往北方向行駛，行至前揭交岔路口，因欲左轉更新路，
    而於進入交岔路口先行停止後，沿更新路跨越濱海路三段由
    東往西行駛，本應注意支線道車應讓幹線道車先行，亦疏未
    注意而逕行前行，劉國建所駕駛車號7R-9031號自用小客車
    左前車頭因而碰撞趙承先所騎乘車號DFE-020號輕型機車右
    側車身，致趙承先彈飛撞及車號7R-9031號自用小客車前擋
    玻璃後復掉落地面，再經車號7R-9031號自用小客車輾壓，
    車號7R-9031號自用小客車則持續向前撞及停於路旁之車號
    8711-RW號自用小客車後向前滑行後停止。趙承先經送醫急
    救後，仍於97年10月5日12時30分許因顱內出血而死亡。嗣
    劉國建於肇事後在有偵查犯罪職權之公務員或機關知悉其犯
    行前，即停留在現場主動向前往處理車禍之員警表明其為肇
    事者，自首而接受裁判。
二、案經趙承先之子趙雲台、趙雲漢訴由宜蘭縣政府警察局礁溪
    分局報請台灣宜蘭地方法院檢察署檢察官偵查起訴。
    理  由
一、證據能力：
  (一)被告劉國建於本院所為之自白，並無出於強暴、脅迫、利誘
    、詐欺、疲勞訊問、違法羈押或其他不正之方法，且與事實
    相符（詳如後述），依刑事訴訟法第156條第1項規定，應認
    有證據能力。
  (二)按被告以外之人於審判外之言詞或書面陳述，除法律有規定
    者外，不得作為證據。又被告以外之人於審判外之陳述，雖
    不符前四條之規定，而經當事人於審判程序同意作為證據，
    法院審酌該言詞陳述或書面陳述作成時之情況，認為適當者
    ，亦得為證據。當事人、代理人或辯護人於法院調查證據時
    ，知有第159條第1項不得為證據之情形，而未於言詞辯論終
    結前聲明異議者，視為有前項之同意，刑事訴訟法第159 條
    第1項、第159條之5第1項、第2項分別定有明文。而所謂「
    審酌該陳述作成時之情況，認為適當」者，係指依各該審判
    外供述證據製作當時之過程、內容、功能等情況，是否具備
    合法可信之適當性保障，加以綜合判斷而言（最高法院94
    年度台上字第3277號判決意旨、第5830號判決意旨參照）。
    經查，被告於本院準備程序、審理中同意證人康錫基於警詢
    之證述作為證據，而本院審酌前揭警詢筆錄，認上開證據資
    料製作時之情況，尚無違法不當及證明力明顯過低之瑕疵，
    認以之作為證據應屬適當。揆諸前開規定，爰依刑事訴訟法
    第159條之5規定，認前揭證據均有證據能力。
  (三)按被告以外之人於審判外之言詞或書面陳述，除法律有規定
    者外，不得作為證據；被告以外之人於偵查中向檢察官所為
    之陳述，除顯有不可信之情況者外，得為證據，刑事訴訟法
    第159條第1項、第159條之1第2項分別定有明文。經查，證
    人康錫基、李仲吾、金芳有於檢察官前所為之證述，業經具
    結，且亦無何顯有不可信之情況，又證人康錫基、李仲吾復
    經本院於審判程序中進行交互詰問，足見被告之訴訟防禦權
    已獲充分之保障，本件證人康錫基、李仲吾於偵訊時之供述
    ，自得採為證據，至證人金芳有雖未於本院進行交互詰問，
    然本院於準備程序及審判程序均有詢問被告是否有要聲請傳
    喚證人或調查證據，已賦予被告行使交互詰問權之機會，被
    告不為聲請傳喚，自難謂未保障其交互詰問權，故依前揭法
    條，亦應有證據能力。
  (四)本件被告及檢察官於本院審理時對下列所述其他證據資料，
    均不爭執其證據能力，本院審酌該等證據資料作成時之情況
    ，亦無不宜作為證據之情事，依刑事訴訟法第159條之5第2
    項規定，自均有證據能力。
二、訊據被告劉國建固坦承有於前揭時、地駛車號7R-9031號自
    用小客車，未注意車前狀況，隨時採取必要之安全措施，而
    碰撞趙承先所騎乘車號DFE-020號輕型機車右側車身，致被
    害人趙承先因顱內出血而死亡等情（相卷第6頁、本院卷1第
    31、58頁、卷2第132頁），惟辯稱於行經宜蘭縣頭城鎮○○
    路○段與更新路之閃光黃燈交岔路口前有踩煞車減速，且當
    時係因被害人尾隨大貨車，並突然違規左轉，致本件事故發
    發生等語。
三、經查：
  (一)被告於前揭時、地駛車號7R-9031 號自用小客車，於行經有
    閃光黃燈號誌之交岔路口時，碰撞被害人所騎乘車號DFE-02
    0 號輕型機車右側車身，致被害人因顱內出血而死亡等情，
    業據被告坦承不諱，核與證人康錫基於偵查中證述：見到被
    害人遭一台沿濱海路往宜蘭方向行駛之自小客車迎面撞上，
    死者被撞上後直接往路邊彈出去，機車也向前衝，汽車又直
    接往前好像經過死者等語（相卷第64頁）、證人金芳有於偵
    查中證述：當時死者壓在車子下，好幾個外勞用力將車抬起
    ，才將死者拉出等語相符（偵卷第99頁），並有杏和醫院診
    斷證明書、道路交通事故現場圖、道路交通事故調查報告表
    (一)(二)、現場照片22幀、台灣宜蘭地方法院檢察署相驗屍體證
    明書、台灣宜蘭地方法院檢察署法醫檢驗報告書、勘驗照片
    39幀可資佐憑（相卷第17至20、32至42、49、50至59、73至
    92頁），被告此部分自白與其他證據相合，是前揭事實，洵
    堪認定。
  (二)被告辯稱行經宜蘭縣頭城鎮○○路○段與更新路之閃光黃燈
    交岔路口前有踩煞車減速等語。經查，被告於警詢中稱：我
    車子到路口前，因為行駛下坡路段，我有刻意注意儀表板速
    度，大約時速50公里（警卷第4頁）；於偵查中稱：（問：
    經過該路口時有無特別減速？）有，我在路口之前的斜坡有
    瞄一下儀表的時速是50公里，我就以這樣的時速通過路口（
    偵卷第102至103頁）；於本院稱：距離本件肇事交岔路口前
    約2、3百公尺處，我看到前方有轉彎處，當時我有看儀表板
    ，我的車速是50公里（本院卷1第31頁）；車禍發生當時我
    的時速應該是5、60公里（本院卷1第32頁）；（問：於行經
    前開路段與更新路之閃光黃燈號誌之交岔路口時，有無減速
    慢行？）有，因為前面是一個彎道，在過彎道時我有減速，
    煞車完後我就沒有再另外加速，因為當時是下坡，於到達路
    口時我有再減速一次；我在彎道減速完後，有看儀表板是時
    速50公里，後來就沒有再看儀表板了等語（本院卷2第130頁
    ）。比對被告所述，被告於警詢時並未談及於路口前有減速
    一事，至偵查中則稱有特別減速，減速後之時速為50公里，
    之後即以該速度行進，故其於偵查中所稱，係僅減速一次，
    之後即以時速50公里行進，惟於本院審理中則稱過彎道時有
    減速，儀表板時速是50公里，到達路口時又有再減速一次，
    故其於本院所稱，係共減速2次，第一次減速後時速是50公
    里，之後未再加速，又再減速1次，是其行經路口時，時速
    顯係低於50公里，被告之供述，不斷朝對己有利方向加以修
    正變更，是其所稱於行經路口前有減速一情，尚難遽信。況
    該路段限速為時速為60公里，此有道路交通事故調查報告表
    (一)上速限欄之記載可稽（相卷第19頁），即令被告稱其於行
    經該路段前已有減速，惟其係以接近該路段速限之50至60
    公里之速度行經有閃光黃燈之交岔路口，足認其並未適當減
    速，以注意安全，小心通過。
  (三)被告辯稱當時因被害人尾隨大貨車，並突然違規左轉，其始
    未能見到被害人等語。經查：
    1.宜蘭縣頭城鎮○○路○段雙向各為1車道，此有道路交通
      事故現場圖可按（相卷第18頁），故左轉彎時並不須依兩
      段方式進行左轉，是無論被害人係逕行左轉或依兩段方式
      進行左轉，均無違規左轉可言。又依車禍後機車照片顯示
      （相卷第74頁），車號DFE-020號輕型機車之右側前半部
      及後半部均有撞擊痕跡，其中後半部車箱部分猶為嚴重，
      被害人如係尾隨大貨車突然轉彎，隨即與被告之自小客車
      發生碰撞，此時被害人剛開始轉彎，機車車身應係呈東南
      朝西北方向，被告之自小客車於碰撞被害人時，自應先碰
      撞機車之右前車身或右前車頭部分，而不應有車號DFE-02
      0號輕型機車右側後半部之損害遠遠嚴重於右前車身損害
      之情形，故趙承先應係依兩段方式進行左轉，而非逕行左
      轉，國立交通大學行車事故鑑定意見書亦同此見解（本院
      卷1第341至342頁）。
    2.證人康錫基於97年10月9日偵訊中證稱：（問：機車左轉
      時，前後方有無大貨車？）後方有一台汽車，但前方應該
      沒有大貨車（相卷第64頁）；於本院審理99年3月4日審理
      時證稱：（問：車禍發生前，被害人趙承先所騎乘的機車
      經過更新海產老店門口時，當時你有無看到機車前方有一
      輛大貨車行駛？）有。因為是大馬路怎麼可能會沒有車；
      （問：當時你所看到的大貨車的形式？）馬路車上那麼多
      ，我沒有注意，因為路上一定會有車；（問：偵查中檢察
      官問你：機車左轉時前、後方有無大貨車？你回答：後方
      有壹台汽車，但前方應該沒有大貨車，為何與你今日所述
      不符？）因為大貨車當時是往台北方向，被害人的機車是
      左轉，於被害人左轉時，大貨車已經往台北方向行駛離開
      ，且機車左轉時後方有車（本院卷1第180頁）；於本院99
      年4月8日審理時證稱：我當時是有看到被害人的機車前方
      有大貨車；被害人所騎乘的機車與大貨車間應該有一段距
      離，沒有緊跟在大貨車後面；（問：相卷第64頁之97年10
      月9日證人康錫基於檢察官偵查筆錄倒數第五行檢察官問
      ，機車左轉時，前後方有無大貨車，你回答，後方有壹台
      汽車，但是前方應該沒有大貨車，請問所陳述是否實在？
      ）實在，一開始我陳述的筆錄應該比較正確，因為之後接
      受多次詢問之後，記憶也比較模糊等語（本院卷1第231
      至233頁），證人康錫基關於被害人前方是否有大貨車一
      情，前後證述不一，本院審酌證人康錫基於本院首次作證
      ，已距事發約1年半，記憶難免模糊，且一再就此一問題
      接受訊問，亦可能導致記憶遭受污染而混淆，是應以其於
      事發後4日經檢察官訊問時之答覆較可能接近真實，此觀
      證人康錫基亦陳稱一開始我陳述的筆錄應該比較正確即可
      得知（本院卷1第233頁），是被告辯稱被害人尾隨大貨車
      等語，難認可採。又被害人係依兩段方式進行左轉，已如
      前述，如有被告所稱之大貨車存在，則被害人必先待大貨
      車完全通過後，始能起步穿越宜蘭縣頭城鎮○○路○段，
      自不可能如被告所辯於其車頭與大貨車車尾會車後即馬上
      撞上機車（卷1第185頁）故難認被告所稱被害人係尾隨大
      貨車一情屬實。
    3.被害人既未尾隨大貨車車尾而左轉，被告於行至宜蘭縣頭
      城鎮○○路○段與更新路之交岔路口前，本應能注意到車
      前該交岔路口之狀況，卻未能及時煞車而撞及被害人所騎
      乘之機車，且依道路交通事故現場圖顯示（相卷第18 頁
      ），被告於撞擊被害人後復衝撞路旁之車號8711-RW號自
      用小客車繼續前行後停止，於撞擊點至停止點之直線距離
      近30公尺，是被告顯未注意車前狀況，隨時採取必要之安
      全措施甚明。
  (四)告訴人趙雲台、趙雲漢雖稱被告當時車速嚴重超速等語。惟
    查，本件送請國立交通大學鑑定，其表示因本件現場並無完
    整煞車痕，推斷小客車在肇事過程並未全程踩緊煞車，且因
    小客車肇事過程中曾駛入路肩、空地、草皮、撞及路旁停車
    ，以現有跡證尚無法推算其肇事時速度，此有國立交通大學
    行車事故鑑定意見書可稽（本院卷1第342頁）。告訴人雖表
    示依現今技術無不能鑑定之理，請求再送國立交通大學運輸
    研究所鑑定被告有無超速，惟被告當時時速之計算，除涉及
    現已知悉之各種資料外，亦涉及無從得知之被害人當時時速
    、被告踩煞車之力道等資料，是國立交通大學認無從鑑定，
    並無不合理之處，應無再送鑑定之必要。本院雖亦認被告之
    現場衝撞情形嚴重，然並無相關資料可用以判斷是否時速50
    至60公里不可能造成此種現場，而須超過60公里始能造成此
    種情形，故依現存證據，既無從認定被告時速，依罪疑唯輕
    原則，自應為有利於被告之認定，而認被告無超速之事實。
  (五)告訴人另稱道路交通事故現場圖上1.5公尺之刮地痕為機車
    所留，該刮地痕距路肩為0.7公尺，而被告自小客車係左前
    車頭撞及趙承先，顯見被告當時係行駛於路肩等語。經查，
    國立交通大學行車事故鑑定意見書推斷道路交通事故現場圖
    上東側刮地痕為機車倒地所遺，西側刮地痕為小客車煞車痕
    跡。惟機車於遭時速50至60公里之車輛撞擊後，應不會於撞
    擊點直接倒地，而係會因對方速度之推擠而遭推離撞擊點後
    倒地，又駕駛人遇危險時，須先有反應時間，始會踩下煞車
    ，故機車倒地刮地痕及煞車痕並不等同於2車撞擊點。本件
    被告稱於撞擊時來不及煞車，只好先右轉等語（本院卷1第
    187頁），足認撞擊點必係位於煞車痕行車軌跡之上游處，
    又當時被告之行車方向為由北往南，趙承先之行車方向為由
    東至西，雙方撞擊之時，依合力之原理，機車將被推擠往撞
    擊點之西南方向，是本件僅能推論出雙方之撞擊點應係位於
    1.5公尺刮地痕之東北方向若干距離處，至於確切之狀擊位
    置為何，因道路交通事故現場圖、現場照片並無車輛底土等
    相關跡證，故無從認定。本件既無從認定撞擊之確切位置，
    則告訴人依機車刮地痕距路肩0. 7公尺而推論被告當時係行
    駛於路肩，顯非合理。依現存證據，既無從認定被告有行駛
    於路肩，依罪疑唯輕原則，自應為有利於被告之認定，而認
    被告無行駛於路肩之事實，此與國立交通大學行車事故鑑定
    意見書認定：「推斷兩車觸及地點應在刮地痕起點上游若干
    距離處，亦即南向車道，則肇事前小客車應非行駛於路肩」
    之結論相同（本院卷1第342頁）。
  (六)按駕駛人駕駛汽車，應遵守道路交通標誌、標線、號誌之指
    示，並服從交通指揮人員之指揮；汽車行駛時，駕駛人應注
    意車前狀況，並隨時採取必要之安全措施，道路交通安全規
    則第90條、第94條第3項分別定有明文。又按閃光黃燈表示
    「警告」，車輛應減速接近，注意安全，小心通過，為道路
    交通標誌標線號誌設置規則第211條第1項第1款所明定。案
    發當時天氣為晴，日間有自然光，道路乾燥、無缺陷、無障
    礙物，視距良好，有道路交通事故調查報告表(一)在卷足憑（
    相卷第19頁），被告於事發前經充分休息，所駕駛汽車機件
    正常等情，亦據被告供述屬實（相卷第47頁、本院卷1第189
    頁），而被告於行經閃光黃燈之交岔路口，未適當減速，以
    注意安全，小心通過，亦未注意車前狀況，隨時採取必要之
    安全措施等情，業如上述，是被告未盡其應注意之義務，應
    負過失罪責甚明。
  (七)被害人於本件事故後於97年10月5日送杏和醫院診治，於當
    日11時47分許送院時已無生命跡象，急救處理至12時30分無
    效，而被害人死亡之原因為顱內出血、車禍等情，有杏和醫
    院診斷證明書、道路交通事故現場圖、道路交通事故調查報
    告表(一)(二)、現場照片22幀、台灣宜蘭地方法院檢察署相驗屍
    體證明書、台灣宜蘭地方法院檢察署法醫檢驗報告書可證（
    相卷第17、49、50至59頁），堪認被害人之死亡確與被告前
    開駕駛之過失行為有相當因果關係。
  (八)按汽車行至無號誌或號誌故障而無交通指揮人員指揮之交岔
    路口，支線道車應暫停讓幹線道車先行，道路交通安全規
    則第102條第1項第2款定有明文。被害人當時係兩段方式進
    行左轉，已如前述，是被害人當時係沿更新路由東往西行駛
    ，足堪認定。而依道路交通事故現場圖及現場照片顯示，宜
    蘭縣頭城鎮○○路○段與更新路之交岔路中，更新路方向為
    無號誌之交岔路口，宜蘭縣頭城鎮○○路○段為幹線道，宜
    蘭縣頭城鎮○○路為支線道，被害人於行駛前，本即應暫停
    讓幹線道上被告所駕駛之自用小客車先行通過，被害人卻於
    被告未通過前即行駛至濱海路三段中，是被害人顯有支線道
    車未暫停讓幹線道車先行之過失，但告訴人之過失並不能解
    免被告之過失，併此敘明。
  (九)台灣省基宜區車輛行車事故鑑定委員會、台灣省車輛行車事
    故鑑定覆議委員會雖認被害人之過失為駕駛輕機車，行經閃
    光黃燈號誌交岔路口，左轉車未讓直行車先行，惟本件被害
    人於事發前已停止於交岔路口，採兩段方式進行左轉，直行
    宜蘭縣頭城鎮○○路，已如前述，其此時係行駛於更新路上
    ，自無須遵行濱海路三段上之閃光黃燈號誌，且亦已非左轉
    車，故難認此部分鑑定意見為可採，附此敘明。
  (十)綜上，被告所辯不足採信，本件事證明確，被告犯行堪予認
    定，應依法論科。
四、核被告所為，係犯刑法第276 條第1 項過失致人於死罪。被
    告係於警員李仲吾於到場處理尚不知孰為過失致人於死之犯
    罪人時，主動向警員李仲吾陳明其為肇事車輛駕駛人，自首
    其過失致人於死犯行，而接受裁判，此據證人李仲吾於偵查
    中證述明確（偵卷第88頁），並有宜蘭縣政府警察局礁溪分
    局道路交通事故肇事人自首情形紀錄表一份可佐（警卷第17
    頁），依刑法第62條前段規定，減輕其刑。爰審酌被告因一
    時疏忽，未盡其注意義務，造成被害人因而死亡，並致被害
    人家屬傷痛難平，於案發後坦承犯行，惟因尚未釐清事故責
    任，告訴人尚不願於此情形下與被告洽談和解，而未能與被
    害人家屬達成和解，兼衡其並無前科，素行尚佳，暨其手段
    、智識程度及品行等一切情狀，量處如主文所示之刑。又本
    件被告尚未與被害人家屬達成和解賠償損害，被害人家屬並
    無表示願意原諒被告之意，本院因認不宜予以宣告緩刑，併
    為敘明。
據上論斷，應依刑事訴訟法第299 條第1 項前段，刑法第276 條
第1項、第62條前段，刑法施行法第1條之1第1項、第2項前段，
判決如主文。
本案經檢察官張立言到庭執行職務。
中    華    民    國   100    年    3     月    31    日
                  刑事第二庭  法  官  王耀興
如不服本判決應於收受送達後 10 日內向本院提出上訴書狀，並
應敘述具體理由。其未敘述上訴理由者，應於上訴期間屆滿後
20 日內向本院補提理由書 (均須按他造當事人之人數附繕本 )
「切勿逕送上級法院」。
以上正本證明與原本無異。
                              書記官  林家妮
中    華    民    國   100    年    4     月    1     日
附錄論罪法條：
中華民國刑法第276條
因過失致人於死者，處 2 年以下有期徒刑、拘役或 2 千元以下
罰金。
從事業務之人，因業務上之過失犯前項之罪者，處 5 年以下有
期徒刑或拘役，得併科 3 千元以下罰金。